【裁判字號】    97,消債更,524
【裁判日期】    980220
【裁判案由】    更生事件
【裁判全文】
臺灣屏東地方法院民事裁定           97年度消債更字第524號
聲  請  人
即債務人    甲○○
上列當事人因消費者債務清理事件聲請更生，本院裁定如下：
    主  文
更生之聲請駁回。
聲請費用由聲請人負擔。
    理  由
一、按債務人與金融機構協商成立者，不得聲請更生或清算，但
    因不可歸責於己之事由，致履行顯有重大困難者，不在此限
    ；本條例施行前，債務人依金融主管機關協調成立之中華民
    國銀行公會會員辦理消費金融案件無擔保債務協商機制與金
    融機構成立之協商，準用前項之規定，消費者債務清理條例
    第151 條第5 項、第6 項分別定有明文。又聲請更生或清算
    不合程式或不備其他要件者，法院應以裁定駁回之，但其情
    形可以補正者，法院應定期間先命補正，復為同條例第8 條
    所明定。是依上之條文規定可知，債務人與金融機構協商成
    立債務清償方案後，即應由債務人按其條件履行，如因事後
    發生情事變更，在清償期間收入或收益不如預期，致該方案
    履行困難甚或履行不能，因不可歸責於己，始能例外准許債
    務人聲請更生或清算，以避免債務人任意毀諾已成立之協商
    ，濫用更生或清算之裁判上債務清理程序。從而，所謂「不
    可歸責於己之事由」，應係指客觀上聲請人之支出增多，或
    收入、收益減少，非其成立協商時所能預期，諸如物價上漲
    而成本增加、家屬患病等以致支出增加，或因病無法工作、
    僱佣之公司倒閉或裁員、失業、減薪等以致收入減少，均屬
    之。且衡量債務人或其受扶養人之生活費用時，亦應兼顧債
    權人利益，僅得核准較為基本之需求，對超過基本需求之主
    張，應不予准許。
二、本件債務人向本院聲請更生，主張其因有不能清償債務情事
    ，於本條例施行前，與最大債權金融機構成立協商，約定自
    95年6 月起，每月清償新臺幣（下同）23,766元，然因尚須
    負擔土地銀行貸款每月13,045元，配偶生活費用、兒子蕭丞
    良（民國六十五年十月三日生）患重症肌無力治療費用及房
    屋貸款本息每月62,496元，無法依原協商條件付款，故於97
    年7 月毀約，非可歸責於己等語。
三、經查債務人係因積欠各銀行現金卡、信用卡及信用貸款債務
    總額2,461,281 元，而於95年6 月間依金融主管機關協調成
    立之中華民國銀行公會會員，辦理消費金融案件無擔保債務
    協商機制，與最大債權金融機構協商成立，約定自95年6 月
    起，每月攤還23,766元，惟債務人自96年10月起即未再依協
    商條件履行，有債務人所提聲請狀及財團法人金融聯合徵信
    中心信用報告可稽。
四、然依債務人所提財政部臺灣省南區國稅局95、96年年度綜合
    所得稅各類所得資料清單可知，債務人最近二年之薪資及其
    他所得總額各為95年之所得1,044,039 元，96年之所得971,
    179 元，平均最近二年之每月薪資及其他所得即為83,967元
    。又依債務人所提出之財產狀況說明書及本院調取債務人及
    其妻蕭黃玉霞、其子蕭丞良之95、96年度綜合所得稅各類所
    得資料清單及財政部臺灣省南區國稅局財產歸屬資料清單所
    示，債務人尚擁有坐落屏東市二筆土地與二筆房屋共四筆不
    動產及ChRYSLER產牌汽車一部之財產；其妻蕭黃玉霞據債務
    人陳明每月收入雖約15,000元，亦擁有2005年份一部汽車之
    財產；其子蕭丞良之95、96年度綜合所得各為12,100元及
    1,126 元，亦擁有HONDA 產牌汽車一部之財產；均非經濟狀
    況不良者。
五、債務人雖主張，因債務人尚須負擔土地銀行貸款，配偶生活
    費用及子患病治療費用及房屋貸款，無法依原協商條件付款
    等語；然查債務人及其妻、其子分別擁有汽車及坐落屏東市
    不動產等之財產，已如前述；債務人雖主張其子蕭丞良患重
    症肌無力須費治療，醫療費用增加等語；經查債務人所提出
    財團法人長庚醫院診斷證明書記載：（蕭丞良）... 重症肌
    無力（以下空白）.... （ 醫囑）病患因上述疾病於96年3
    月8 日起於本院神經內科門診檢查治療，宜門診追蹤治療。
    （以下空白）等情；則既自96 年 以後定期門診治療，次數
    亦非繁多，衡情應非難以支應。又債務人之子蕭丞良（民國
    六十五年十月三日生），既已成年，亦擁有汽車之財產，於
    法債務人自毋庸承擔其門診醫療費用；況再依民法第1114
    條相互間；家長家屬相互間及夫妻相互間互負扶養之義務。
    又扶養之程度，應按受扶養權利者之需要，與負扶養義務者
    之經濟能力及身分定之，民法第1119條亦定有明文。因此債
    務人對其家人之扶養費等支出應分別參酌債務人之資力及二
    者實際需要而負擔。尚難遽認其不能清償債務係無可歸責。
    則債務人顯非不能支應還款方案，尚難以此認債務人之未依
    協商付款，為非可歸責。
六、綜上所述，如以債務人平均最近二年之每月薪資及其他所得
    83,967元收入為準，即使扣除其每月依協商條件應償還之23
    ,766 元 與土地銀行貸款每月13,045元及房屋貸款利息每月
    5,171 元（華南銀行陳報），債務人仍有餘41,985元；且債
    務人尚擁有坐落屏東市二筆土地與二筆房屋共四筆不動產自
    可自行運用或處分協助償還債務；衡諸一般日常生活經驗法
    則，應足供其支應日常生活、與參酌債務人之資力及實際需
    要而照養其配偶、已成年子女等並償債所需，亦堪認其無不
    能清償或履行顯有重大困難之情事。況為償還債務，償或履
    行顯有重大困難之情事。況為償還債務，債務人必須經歷履
    行期間較不寬裕之經濟生活，惟此乃債務人於負擔債務時即
    得預見，是以應依誠實信用原則，於有履行可能性時，誠實
    忍耐，勤勉償還債務；此外，債務人就其有何不可歸責於己
    之事由，致履行顯有重大困難之事實，並未為具體之主張及
    提出證明資料以供審酌，是以債務人之更生聲請既不符合首
    揭法條所規定之要件，且上開欠缺復無從補正，自應駁回其
    聲請，爰依前述規定裁定如主文。
中    華    民    國    98    年    2     月    20    日
                          民事庭法官  李麗芳
正本係照原本作成。
如不服本裁定應於送達後十日內向本院提出抗告狀，並繳納抗告
費新臺幣一千元。
中    華    民    國    98    年    2     月    20    日
                              書記官  滕一珍


司法院資訊處製作；財團法人民間司法改革基金會備份。
